【裁判字號】    99,消債更,20
【裁判日期】    990416
【裁判案由】    聲請更生程序
【裁判全文】
臺灣高雄地方法院民事裁定            99年度消債更字第20號
聲  請  人  甲○○
上列當事人因消費者債務清理事件聲請更生，本院裁定如下：
    主  文
聲請駁回。
聲請費用由聲請人負擔。
    理  由
一、聲請意旨略以：伊因積欠台新國際商業銀行股份有限公司（
    下稱台新銀行）等金融機構共新台幣（下同）1,563,101 元
    ，於消費者債務清理條例（下稱消債條例）施行後，以書面
    向最大債權銀行即台新銀行請求前置協商，惟遭該銀行以未
    能接受顯足以負擔之還款方案而退件，致協商不成立。然伊
    尚積欠民間債務1,300,000 元、良京實業有限公司（下稱良
    京公司）290,000 元、鼎威管理顧問有限公司（下稱鼎威公
    司）350,000 元及兆豐產物保險股份有限公司86,000元（下
    稱兆豐公司），而良京公司、鼎威公司及兆豐公司，均不願
    參加協商，以伊目前收入若不依更生程序，債務將終生無法
    解決，實有不能清償之虞。又聲請人無擔保或無優先權之債
    務總額未逾1,200 萬元，復未經法院裁定開始清算程序或宣
    告破產，爰依消債條例之規定，聲請准予更生等語。
二、按，「債務人不能清償債務或有不能清償之虞者，得依本條
    例所定更生程序，清理其債務」；「債務人無擔保或無優先
    權之債務總額未逾1,200 萬元者，於法院裁定開始清算程序
    或宣告破產前，得向法院聲請更生」消債條例第3 條、第42
    條第1 項分別定有明文。次按直系血親相互間互負扶養之義
    務；負扶養義務人有數人，而其親等同一時，應各依其經濟
    能力，分擔義務。民法第1114條第1 款、第1115條第3 項分
    別定有明文。又按受扶養權利者，以不能維持生活而無謀生
    能力者為限；前項無謀生能力之限制，於直系血親尊親屬不
    適用之。因負擔扶養義務而不能維持自己生活者，免除其義
    務，但受扶養權利者為直系血親尊親屬或配偶時，減輕其義
    務，同法第1117條第1 項、第2 項、第1118條亦有明定。
三、聲請人主張其積欠台新銀行等金融機構共計1,563,101 元，
    並曾依消債條例向最大債權銀行台新銀行聲請前置協商，然
    經該銀行退件致協商不成立等情，業據其提出債權人清冊、
    財團法人金融聯合徵信中心當事人綜合信用報告－債務清理
    條例前置協商專用債權人清冊、前置協商不成立通知書及本
    院公務電話紀錄各1 份為佐（見本院卷第23至25頁、第9 至
    19頁、第151 頁、第158 頁），足認屬實。是本件所應審酌
    者，應為聲請人是否有不能清償債務或不能清償之虞之情形
    。經查：
  (一)聲請人現任職於台塑重工股份有限公司麥寮分公司，其於民
    國98年度收入為725,250 元，換算每月薪資約為60,438元（
    計算式：725,250 元÷12＝60,438元，元以下四捨五入）乙
    節，有上開公司麥寮管理部函文及所附聲請人98年薪資彙總
    表在卷可憑（見本院卷第161 至162 頁），堪認屬實。
  (二)又關於聲請人本人每月之必要生活費用及扶養費用支出部分
    ，並未提出全部憑證以資證明，無從審酌是否均屬必要之費
    用，此部份因消債條例之立法目的，係為使不幸陷入經濟困
    境之人得以清理債務、重建生活，並在清理過程中能保有符
    合人性尊嚴之最低基本生活，而非維持債務人過去慣常之寬
    裕生活，是以如任由聲請人主張其基本生活費用及扶養費用
    之數額，將造成揮霍無度以致清償能力降低，反而易使更生
    程序無從進行。因此，本院參酌聲請人及其未成年子女沈軒
    莠（94年12月生），均設籍在台灣省高雄縣，而聲請人實際
    工作地點則在台灣省雲林縣等節，有戶籍謄本及所得明細單
    上公司廠區記載為「麥寮」（見本院卷第45頁、第154 至15
    6 頁）可佐，認應以內政部公告之98年度臺灣每人每月最低
    生活費用9,660 元為標準，計算聲請人每月必要之生活費用
    及扶養費用。又沈軒莠尚未成年，96至97年間亦無任何財產
    及工作收入等情，有96、97年度綜合所得稅各類所得資料清
    單、財產歸屬資料清單各1 份在卷可佐（見本院卷第124 至
    125 頁、第134 頁），堪認沈軒莠有受聲請人扶養之必要。
    再者，沈軒莠之扶養義務人除聲請人外，尚有聲請人配偶林
    憶萍，依此計算聲請人每月負擔扶養子女費用應在4,830 元
    （計算式：9,660 元÷2 ＝4,830 元）範圍內，始屬合理。
  (三)又聲請人之父沈金樹97年度總收入為142,394 元，換算每月
    薪資約為11,866元，衡諸沈金樹設籍在高雄市（見本院卷第
    43頁之戶籍謄本），其收入已逾內政部公告之98年度高雄市
    每人每月最低生活費用11,309元之標準；另聲請人之母沈符
    寶桂97年度之收入雖僅為29,343元，然其中利息收入即達7,
    623 元乙節，有其97年度綜合所得稅各類所得資料清單足參
    （見本院卷第51頁），依年利率2%計算，沈符寶桂之存款即
    達381,150 元，足見沈金樹及沈符寶桂均非無資力而不能維
    持生活，參酌前開規定，自無由聲請人扶養之必要。故聲請
    人主張因扶養沈金樹及沈符寶桂須按月各支付2,500 元，共
    計支付5,000 元云云，難予採認。
  (四)準此，聲請人每月須支出之必要生活費用及扶養費用，僅為
    14,490元（計算式：9,660 元＋4,830 元＝14,490元），縱
    加計聲請人在外工作租屋每月支出之5,000 元租金（見本院
    卷53至56頁租賃契約書及第144 頁房租繳納證明），亦不過
    19,490元。倘參諸台新銀行提出之還款方案為：120 期、利
    率0%、每月還款11,231元（見本院卷第157 頁公務電話記錄
    ）乙節以觀，縱令聲請人主張：良京公司、鼎威公司及兆豐
    公司均不願參加協商乙節為真，並致聲請人按月遭扣薪3 分
    之1 ，然依聲請人每月平均收入66,345元計算，於遭扣薪3
    分之1 後，每月仍有餘款44,230元（計算式：66,345元×2/
    3 ＝44,230元）可供運用，仍足以支付聲請人每月個人必要
    生活費用及扶養費用19,490元，並按月償還11,231元（計算
    式：44,230元－19,490元－11,231元＝13,509元）。又聲請
    人目前積欠沈鳳紅、沈鳳蓮、沈雅雯、良京公司、鼎威公司
    及兆豐公司共計2,026,000 元，在不計算利息之情形下，依
    按月扣款22,115元（計算式：66,345元×1/3 ＝22,115元）
    ，應得於92個月扣款清償完畢（計算式：2,026,000 元÷22
    ,115元＝92，小數點以下四捨五入），尚難認聲請人有不能
    清償債務或不能清償之虞之情事。此外，聲請人如認再遭扣
    薪3 分之1 將難以維持生活，自可於日後遭強制執行扣薪時
    ，向執行法院陳報已有協商還款之事實，請求降低扣薪比例
    ，附此敘明。
四、綜上所述，聲請人既有固定收入，且其收入扣除其必要生活
    費用及目前需還款之金額後，並無不能清償債務或不能清償
    之虞之情事，其聲請既不符合消債條例第3 條所定要件，且
    此要件欠缺又屬無從補正，依上揭條文意旨，自應駁回其更
    生之聲請，爰裁定如主文。
五、爰依消費者債務清理條例第8 條前段、第15條，民事訴訟法
    第78條，裁定如主文。
中    華    民    國    99    年    4     月    16    日
                  民事第五庭  法  官  李育信
上為正本係照原本作成。
如不服本裁定，應於裁定送達後10日內，以書狀向本院提出抗告
，並繳納抗告費新臺幣1 千元。
中    華    民    國    99    年    4     月    16    日
                              書記官  林玉珊

司法院資訊處製作；財團法人民間司法改革基金會備份。
